【裁判字號】    97,易,969
【裁判日期】    980306
【裁判案由】    詐欺等
【裁判全文】
臺灣高雄地方法院刑事判決               97年度易字第969號
公  訴  人  臺灣高雄地方法院檢察署檢察官
被      告  己○○原名陳俊宏.
選任辯護人  吳文豊律師
            戊○○律師
上列被告因詐欺等案件，經檢察官提起公訴（96年度偵緝字第
3790號），本院判決如下：
    主  文
己○○無罪。
    理  由
一、公訴意旨略以：被告己○○（原名陳翰粱、陳俊宏）係經考
    試院醫師考試及格取得醫師資格，並經行政院衛生署甄審合
    格為內科、急診及家庭醫學科之專科醫師。緣被告己○○因
    積欠案外人甲○○新臺幣（以下同）300 萬元之債款無力償
    還，於民國96年3 月初，得知告訴人丁○○所經營之大慶醫
    院（址設高雄縣大寮鄉○○村○○路5 號）急徵負責之醫師
    ，竟意圖為自己不法之利益，為求免除其所積欠之債務，向
    告訴人丁○○佯稱願意擔任大慶醫院之負責醫師，惟希望告
    訴人丁○○能先代為處理其積欠甲○○之債務，並由其每月
    之薪資扣抵，被告己○○為取信告訴人丁○○，於96年3 月
    16 日 （起訴書誤載為96年3 月14日，詳後述）持其所有之
    醫師證書及專科醫師證書，分別向高雄縣政府衛生局及中央
    健康保險局申請登錄為大慶醫院之負責醫師，致告訴人丁○○陷於錯誤，遂於96年3 月17日與被告己○○簽約，隨即於
    96 年3月24日，簽發4 張總金額為300 萬元之本票，向甲○○換回之前被告己○○所簽立之4 張總金額為190 萬元之支
    票及1 張面額300 萬元之本票，以承擔被告己○○所積欠甲○○之債務，被告己○○得以免除上開債務之利益。詎被告
    己○○明知已登錄為大慶醫院之負責醫師，倘無故撤銷負責
    醫師之登錄，將使大慶醫院無法順利向中央健康保險局申請
    健保醫療費用之給付，竟基於意圖損害告訴人丁○○之利益
    ，俟與告訴人丁○○簽約後，未告知告訴人丁○○，旋於96
    年3 月26日（起訴書誤載為96年3 月19日，詳後述），向高
    雄縣政府衛生局及中央健康保險局申請撤銷登錄為大慶醫院
    負責醫師，並取回醫師證書後，逃匿無蹤，致告訴人丁○○
    無法向中央健保局申請大慶醫院自96年3 月16日至96年4 月
    14 日 間（起訴書誤載為96年3 月14日至96年4 月19日間，
    經公訴檢察官當庭更正）之健保醫療費用給付，而受有106
    萬4913元及上開代為承擔債務之300 萬元損失。因認被告己○○涉犯刑法第339 條第2 項之詐欺得利罪、同法第342 條
    第1 項背信罪。
二、按犯罪事實應依證據認定之，無證據不得認定其犯罪事實；
    又不能證明被告犯罪者，應諭知無罪之判決，刑事訴訟法第
    154 條第2 項、第301 條第1 項分別定有明文；而認定不利
    於被告之事實，須依積極證據，苟積極證據不足為不利於被
    告事實之認定時，即應為有利於被告之認定，更不必有何有
    利之證據；又事實之認定，應憑證據，如未能發現相當證據
    ，或證據不足以證明，自不能以推測或擬制之方法，以為裁
    判之基礎，最高法院分別著有30年上字第816 號、40年臺上
    字第86號判例可資參照。次按告訴人之告訴，係以使被告受
    刑事訴追為目的，是其陳述是否與事實相符，仍應調查其他
    證據以資審認，最高法院52年臺上字第1300判例亦可資參照
    。另刑事訴訟法第161 條已於91年2 月8 日修正公布，修正
    後同條第1 項規定：檢察官就被告犯罪事實，應負舉證責任
    ，並指出證明之方法。因此，檢察官對於起訴之犯罪事實，
    應負提出證據及說服之實質舉證責任。倘其所提出之證據，
    不足為被告有罪之積極證明，或其指出證明之方法，無從說
    服法官以形成被告有罪之心證，基於無罪推定之原則，自應
    為被告無罪判決之諭知，亦有最高法院92年度台上字第128
    號判例可資參照。
三、本件檢察官認被告己○○涉有上開詐欺得利、背信之罪嫌，
    無非係以被告己○○之供述、證人即告訴人丁○○之證述、
    被告己○○所簽發之總面額190 萬元支票共4 張、面額300
    萬元本票1 張、告訴人丁○○簽發之總面額300 萬元本票共
    4 張；以及告訴人丁○○提出之門診費用統計總表2 張、合
    約書1 份，被告己○○之醫師證書、內科專科醫師證書、急
    診醫學科專科醫師證書、家庭醫學科專科醫師證書各1 份（
    均為影本）等為據。訊據被告己○○對於有於96年3 月17日
    與告訴人丁○○簽訂前開合約書，約定自96年3 月16日起至
    101 年3 月16日止，受告訴人丁○○聘任擔任大慶醫院負責
    醫師，並於96年3 月16日向高雄縣政府衛生局送件申請登錄
    ，復於96年3 月26日向高雄縣政府衛生局承辦人員取回醫師
    證書正本；告訴人丁○○有為被告己○○簽發4 張面額總計
    300 萬元本票交付被告己○○之債權人甲○○等節固不否認
    ，惟堅決否認有何詐欺得利、背信之犯行，辯稱：依前開合
    約約定，告訴人丁○○應該借給被告己○○300 萬元以利被
    告己○○處理在外之650 萬元債務，告訴人丁○○卻擅自與
    被告己○○眾多債主之一的甲○○作債務承擔，已經違約在
    先；又被告己○○自96年2 月18日起，至同年3 月26日為止
    ，已在告訴人丁○○之鴻慶醫院上班工作1 個月，告訴人卻
    拒不給付被告己○○依合約書每月至少得以領取之薪水8 萬
    元，與醫院總務人員接洽上班安全問題，也遭回以：欠錢莊
    的錢是被告己○○個人私事，錢莊的人來醫院討債，醫院不
    會介入等語，被告己○○深感人身安全受到威脅，才會向高
    雄縣政府衛生局人員取回醫師證書，不再去告訴人丁○○經
    營之鴻慶醫院上班等語。
四、得心證之理由：
  (一)程序部分
    被告以外之人於審判外之言詞或書面陳述，除法律有規定者
    外，不得作為證據；又被告以外之人於審判外之陳述，雖不
    符刑事訴訟法第159 條之1 至第159 條之4 之規定，而經當
    事人於審判程序同意作為證據，法院審酌該言詞陳述或書面
    陳述作成時之情況，認為適當者，亦得為證據；當事人、代
    理人或辯護人於法院調查證據時，知有第159 條第1 項不得
    為證據之情形，而未於言詞辯論終結前聲明異議者，視為有
    前項之同意。刑事訴訟法第159 條第1 項、第159 條之5 定
    有明文。本判決所引用之各項證據資料，其屬於被告己○○
    以外之人於審判外之言詞、書面陳述者，檢察官、被告己○○、選任辯護人於準備程序本院訊問時對證據能力均不爭執
    ，且至言詞辯論終結前，就上開資料之證據能力亦未聲明異
    議，本院審酌上開證據作成時之情況，認為適當，依刑事訴
    訟法第159 條之5 第1 項、第2 項規定，應有證據能力。
  (二)實體部分
    1.復按，刑法第339 條第1 、2 項分別規定詐欺取財罪及詐
      欺得利罪，前者之行為客體係指財物，後者則指取得債權
      、免除債務、延期履行債務或提供勞務等財物以外之財產
      上不法利益（最高法院86年度臺上字第3534號判決意旨參
      照），惟該2 項罪名之成立，均須行為人自始即基於不法
      所有之意圖，施以詐術，使被詐欺人因其詐術而陷於錯誤
      ，進而交付財物予行為人，或使行為人因而得以取得債權
      、免除債務、延期履行債務、獲得勞務提供等，若其所用
      方法，不能認為詐術，亦不致使人陷於錯誤，即不構成該
      罪，最高法院45年台上字第260 號著有判例。至於民事債
      務當事人間，若有未依債務本旨履行給付之情形，在一般
      社會經驗而言，原因非一；其因不可歸責之事由無法給付
      ，或因合法得對抗他造主張抗辯而拒絕給付，甚至債之關
      係成立後，始行惡意遲延給付，皆有可能，非必出於自始
      無意給付之詐欺犯罪一端。縱令是出於惡意不為履行，苟
      無足以證明其在債之關係發生時，自始即具有不法所有意
      圖之積極證據，亦僅能令負民事之遲延給付責任，依刑事
      訴訟法第154 條之規定，尚不得據此債信違反之客觀事態
      ，而推定債務人原有詐欺取財或詐欺得利之犯意。而刑事
      被告依法不負自證無罪之義務，故在別無積極證據之情形
      下，自難違反刑事訴訟法第154 條之規定，以被告己○○
      單純債務不履行之狀態，推定被告己○○自始即有不法所
      有之意圖而施用詐術。
    2.又按刑法第342 條第1 項之背信罪，係以為他人處理事務
      ，意圖為自己或第三人不法利益或損害本人之利益，而故
      為違背其任務之行為，致生損害於本人之財產或其他利益
      為構成要件。而背信罪之特質雖在為他人處理事務而違背
      其任務，惟其結果則置重於本人之財產或其他利益之受損
      害，故為侵害財產權之犯罪；是以本罪之構成，須以損害
      於本人之財產或其他利益為結果要件，最高法院72年度台
      上字第1864號、78年度台上字第188 號分別著有判決可資
      參照。再者，背信罪之成立，以有取得不法利益或損害本
      人利益之意圖為必要，若無此意圖，即屬缺乏意思要件，
      縱有違背任務之行為，並致生損害於本人之財產或其他利
      益，亦難律以本條之罪，最高法院30年上字第1210號判例
      、69年度台上字第3752號判決可資查考。是足見背信罪為
      目的犯及結果犯，以意圖為自己或第三人不法之利益或損
      害本人之利益並以致生損害於本人之財產或其他利益為要
      件；若因缺乏犯罪意思要件，即難律以本條之罪（最高法
      院71年度台上字第4147號判決亦足資參照）。
    3.經查，被告己○○於96年3 月17日與告訴人丁○○簽訂合
      約，約定自96年3 月16日起至101 年3 月16日止，受告訴
      人丁○○聘任擔任大慶醫院負責醫師，且於96年3 月16日
      向高雄縣政府衛生局送件，表示有意承接原鴻慶醫院之負
      責醫師庚○○，申請辦理擔任大慶醫院負責醫師所需之開
      （執）業登記；告訴人丁○○因而於96年3 月24日，簽發
      100 萬元面額本票2 張，70萬元、30萬元面額本票各1 張
      ，總計300 萬元之4 張本票交付被告己○○之債權人甲○○以承擔其債務，而取回被告己○○簽發交付甲○○之總
      面額190 萬元支票4 張、面額300 萬元本票1 張；惟被告
      己○○於96年3 月26日又向高雄縣政府衛生局承辦人員丙○○表示無意承接，並取回醫師證書正本；及告訴人經營
      之醫院自96年3 月16日起至同年4 月14日間，所擬申請之
      健保醫療費用給付額總計為106 萬4913元等情，已分據證
      人即告訴人丁○○於偵查中、本院審理中；證人丙○○、
      甲○○於本院審理中分別證述在卷；並有合約書、被告己○○簽發之前開支票4 張與本票1 張、告訴人丁○○簽發
      之前揭本票4 張、高雄縣政府衛生局97年8 月4 日函文、
      本院97年10月7 日公務電話紀錄2 份；證人丙○○庭呈之
      醫療（事）機構、醫事人員、開（執）業登記事項申請書
      、民眾領回文件簽收本影本；告訴人提出之門診費用統計
      總表等件在卷可稽。參以被告己○○對於前開與告訴人丁○○簽約受聘擔任大慶醫院負責醫師；曾向高雄縣政府衛
      生局送件申請開（執）業登記事宜；告訴人丁○○有簽發
      4 張總計面額300 萬元本票交付其債權人甲○○；及其嗣
      後又向高雄縣政府衛生局領回醫師證書正本等節並不爭執
      ，有如前述各情，此部事實應可認定。從而，依據前開法
      條、判例意旨說明，本件被告己○○是否犯有刑法詐欺得
      利、背信罪行，應加審究者為，被告己○○有無以假意向
      告訴人丁○○表示願意擔任大慶醫院負責醫師之手段施用
      詐術，使告訴人丁○○陷於錯誤而為被告己○○簽發本票
      承擔其積欠甲○○之300 萬元債務；被告己○○於96 年3
      月26日向高雄縣政府衛生局承辦人員丙○○表示，無意承
      接原鴻慶醫院負責醫師庚○○，並領回繳送之醫師證書正
      本，主觀上是否有損害告訴人丁○○利益之意圖。
    4.據證人乙○○於98年2 月17日到院陳稱：伊在鴻慶醫院、
      大慶醫院時期均擔任總務，負責醫院人員薪水之核發，被
      告己○○自96年2 月份起，開始到醫院兼職上班，以4 小
      時1 節計算，被告己○○在2 月份上班8 節，3 月份約上
      10節至11節，以1 節薪水3500元計算，被告己○○在2 月
      份可以領到2 萬8000元，3 月份薪水則將近4 萬元，醫院
      發薪是在每月的20日，但伊沒有發過薪水給被告己○○，
      亦不知被告己○○究竟有沒有領到薪水，但被告己○○私
      底下有向告訴人丁○○借錢等語；證人即告訴人丁○○於
      97年11月11日本院審理中，對於被告己○○在其所經營鴻
      慶醫院兼職上班期間，未曾在醫院發薪日領到薪水一情亦
      不否認，陳稱：這是因為被告己○○每次都3 萬元、5 萬
      元地預支薪水等語。故被告前開辯稱，案發之前已在告訴
      人丁○○經營之醫院上班達1 個月未領薪水之情，並非全
      然無據。再關於被告於96年3 月26日離去醫院之緣由，據
      證人即告訴人丁○○於97年11月11日、97年12月9 日本院
      審理中證稱：甲○○於96年3 月24日由被告己○○安排來
      醫院，伊簽了4 張總共300 萬元本票交給甲○○，當時被
      告己○○沒有在場，翌日（25日）伊就約被告己○○來醫
      院討論如何償還債務事宜，醫院總務就問被告己○○要怎
      麼還錢，之後雙方就吵起來，被告己○○就離開，從此沒
      來醫院上班，剛開始還有接伊的電話，後來連電話都換掉
      了等語。觀諸前揭合約書第12條約款，已詳細規定以被告
      己○○薪資分期償還因告訴人丁○○代為處理在外債務及
      出借款項所生之本息之方式，告訴人丁○○於上開簽發本
      票承擔被告己○○所欠甲○○之債務後，翌日旋即約被告
      己○○到醫院商討清償債務方式，顯見告訴人丁○○、被
      告己○○對於彼此依循前開合約所發生權利、義務之享有
      、負擔方式，依然存有歧見。而依證人即告訴人丁○○前
      開證述情節可知，被告己○○係在該次與告訴人丁○○發
      生爭吵，憤而離去後，其後始拒不到告訴人丁○○經營之
      醫院上班，並在96年3 月26日前往高雄縣政府衛生局領回
      醫師證書；參以告訴人即證人丁○○自承被告己○○曾為
      方便其代為處理在外債務，交付所領有之醫師證書正本，
      以及內科、家庭醫學科等專科醫師證書正本，名下之合作
      金庫等金融機構存摺正本予告訴人丁○○保管，除醫師證
      書正本已據被告己○○領回，有如前述外，其他證書、存
      摺等文件迄97年12月9 日仍在告訴人丁○○持有當中等情
      ，本件被告己○○拒絕繼續到告訴人丁○○經營之醫院上
      班，係因前開雙方就合約書所定權利義務內容產生歧見，
      進而發生爭吵而萌生辭意，並非自始即有意以擔任大慶醫
      院負責醫師為餌，騙使告訴人丁○○為被告簽發本票承擔
      債務，而無詐術之施用；其於96年3 月26日向高雄縣政府
      衛生局承辦人員丙○○表示無意承接原鴻慶醫院負責醫師
      庚○○，取回醫師證書，更是事出有因，並非出自損害告
      訴人丁○○利益之目的而為各情，可以認定。又公訴意旨
      雖指被告己○○係於96年3 月14日向高雄縣政府衛生局申
      請登錄為大慶醫院負責醫師，96年3 月19日向高雄縣政府
      衛生局承辦人員取回醫師證書正本，但此與前述卷內相關
      事證顯然不符，應屬誤載，附此敘明。
    5.綜上所述，本案要屬告訴人丁○○與被告己○○間之民事
      糾葛，要難對於被告己○○逕以詐欺得利罪、背信罪相繩
      。此外，復查無其他任何確切證據足以證明被告己○○確
      有公訴人所指詐欺得利、背信之犯行，揆諸首揭法條說明
      ，自應為被告己○○無罪之諭知，以昭審慎。
據上論斷，應依刑事訴訟法第301 條第1 項，判決如主文。
本案經檢察官杜妍慧到庭執行職務。
中    華    民    國    98    年    3     月    6     日
                  刑事第六庭  審判長法  官  曾逸誠
                                    法  官  王靖茹
                                    法  官  陳思睿
以上正本證明與原本無異。
如不服本判決應於收受送達後10日內向本院提出上訴書狀，並應
敘述具體理由；如未敘述上訴理由者，應於上訴期間屆滿後20日
內向本院補提理由書（均須按他造當事人之人數附繕本）「切勿
逕送上級法院」。
中    華    民    國    98    年    3     月    6     日
                                    書記官  何慧娟


司法院資訊處製作；財團法人民間司法改革基金會備份。
